【裁判字號】    89,上易,4042
【裁判日期】    891130
【裁判案由】    詐欺
【裁判全文】
臺灣高等法院刑事判決                          八十九年度上易字第四四二號
    上  訴  人
    即  被  告  甲○○
右上訴人因詐欺案件，不服臺灣宜蘭地方法院八十九年度易字第二四四號，中華民國
八十九年九月廿九日第一審判決（起訴案號：臺灣宜蘭地方法院檢察署八十九年度偵
字第七二八號），提起上訴，本院判決如左：
    主  文
上訴駁回。
    事  實
一、甲○○曾有殺人未遂、過失致人於死前科，其中於民國（下同）八十五年間，因
    過失致人於死罪，經原審法院判處有期徒刑五月，如易科罰金，以佰元折算壹
    日，並經本院駁回上訴確定，於八十六年三月十四日易科罰金執行完畢，詎猶不
    知警惕，於八十八年九月間，得知住宜蘭縣五結鄉○○路北巷四之四號之乙○○
    ○欲向銀行貸款，惟因乙○○○智識不高且無經驗，不諳銀行作業流程而不知如
    何處理之際，明知向銀行貸款僅須備齊不動產證件，委託代書辦理即可順利貸得
    款項，竟萌為自己不法所有之意圖，而向乙○○○訛稱其與臺灣土地銀行羅東分
    行蘇澳辦事處（下稱蘇澳辦事處）人員熟識，可藉其人脈關係貸得較高金額達新
    臺幣（下同）一百六十萬元，惟應支付按每十萬元收取三萬元計算之交際活動費
    ，致乙○○○陷於錯誤，信其為真，而依其要求簽立同意書。實則甲○○並未與
    蘇澳辦事處人員洽辦貸款事宜，亦未支付任何應酬費用，僅將乙○○○所交付之
    土地所有權狀及印鑑，交予代書官樹林全權處理，對乙○○○之貸款事宜，全然
    無所著力。迨甲○○於同年十月二十六日獲知代書官樹林業已將乙○○○之貸款
    辦妥，且蘇澳辦事處僅核予貸款一百三十萬元後，再度向乙○○○佯稱因已支付
    活動費，故仍須以原先約定之一百六十萬元為基準計算活動費及酬金，始能領得
    貸款，乙○○○因前已受騙簽立同意書，不知有詐，而再行簽訂願支付甲○○四
    十五萬元活動費之同意書。乙○○○於同年月二十七日至蘇澳分行對保完成貸款
    後，即於同年月三十日交付甲○○四十五萬元活動費，並自行負擔代書費用五萬
    餘元。事後乙○○○求教代書官樹林，何以支付高額活動費時，始知受騙。
二、案經乙○○○訴由臺灣宜蘭地方法院檢察署檢察官偵查起訴。
    理  由
一、訊據上訴人即被告甲○○矢口否認有何犯行；並辯稱：伊有向告訴人乙○○○告
    知貸款的過程，她也有同意仲介費用支付條件，無詐欺可言云云。
二、經查，右開告訴人辦理貸款之事實，業據被告甲○○於原審及本院審理中坦承不
    諱，核與告訴人乙○○○指訴情節相符；復經證人即承辦貸款之代書官樹林於偵
    查及原審中結證稱：本件貸款全係由其依法定程序辦理，甲○○並無從旁協調，
    亦無任何蘇澳辦事處人員出面關注（見偵卷第三十五頁、原審卷第二八頁八十九
    年六月二十二日訊問筆錄）等語綦詳。並有被告與告訴人簽立之同意書一紙（見
    他字卷第九頁）、蘇澳辦事處八十九年三月二十三日羅蘇放字第八九０００六一
    號函及所檢附乙○○○申辦貸款之相關文件一份（見偵查卷第十五頁至第二十九
    頁）在卷可佐。被告迭以：並無詐騙告訴人之意，佣金本即有行無市，告訴人既
    願簽訂同意書約明佣金計算方式及價格，其僅係依約收受佣金等語置辯。惟查：
  (一)按一般申辦貸款案件，除規費外，最高係以所貸得數額百分之三計算費用，又金
    融機關貸放金錢時，除規費外，毋需支付任何活動費，業據證人即代書官樹林到
    庭陳明在卷（見原審卷第二十八頁八十九年六月二十二日訊問筆錄），然被告除
    係以告訴人所欲貸得之金額予以計算佣金外，更藉必需支付銀行承辦人員交際費
    為由，索取逾貸款數額十分之三之費用，嚴重悖離常理，要係被告施行詐術之手
    段，苟非告訴人毫無一般貸款經驗與智識，不致簽訂高額酬金同意書之理，是被
    告所據以卸責之同意書，益證告訴人確係不諳世故，純循被告鼓騙之詐術，始致
    陷於錯誤，自不得執為被告以契約自由原則為詞而為有利之認定。
  (二)倘被告確有受託為告訴人辦理貸款事務之意欲，即應自行吸收委託代書代為申辦
    貸款之費用，而非由告訴人支付之理。本件被告將申辦貸款所需之文件、資料交
    予代書，由代書全權負責申請後，嗣至貸款核發時，即可依約向告訴人索取超額
    佣金之過程觀之，無非係被告所受託處理事務之範圍，僅限於單純為告訴人找尋
    代書而已，且此等簡易事務之處理，所費竟高達四十五萬元，顯與告訴人因誤以
    必需支付活動費之允諾條件不符，亦與告訴人認知範圍及經驗法則大相逕庭，如
    非被告以應支付高額交際活動費為由之詐騙手段，告訴人當不致陷於錯誤而為給
    付，故被告所辯毫無欺罔告訴人之意等語，實難採信。
  (三)被告於原審自承，告誡告訴人於受託申辦貸款期間，告訴人若有任何疑問均應向
    被告查詢，不得自行詢問代書，更不得將委託被告申請貸款之事，告知家人（見
    原審卷第四０頁八十九年七月四日訊問筆錄）等語，衡以社會客觀觀念及論理法
    則，要可推知被告有意矇騙告訴人，刻意攔阻外界可得而知之訊息，而將告訴人
    限於完全信賴被告之地位，以保其所施詐術不致遭人識破，並遂其據以得財之目
    的。其要求告訴人支付高額之活動費之始，即有為自己不法所有之意圖，彰彰明
    甚。
  (四)綜上各情，被告向告訴人所述以活動費疏通銀行人員，始能貸得高額借款各語，
    均為其所虛構，其既無與蘇澳辦事處人員有何交情，亦無從旁協調、幫助告訴人
    辦理貸款事宜，更未進行所指支付交際活動費之情事，從而，被告於向告訴人包
    攬貸款工作及索求高額佣金之初，即係基於不法所有之意圖，以遂其匡騙告訴人
    金錢之目的甚明，事證至臻明確，被告犯行洵堪認定。
三、核被告意圖為自己不法之所有，以詐術欺罔告訴人，致其陷於錯誤而交付四十五
    萬元，所為係犯刑法第三百三十九條第一項之詐欺取財罪。查被告前於八十五年
    間，因過失致人於死案件，經原審法院判處有期徒刑五月，如易科罰金，以佰
    元折算壹日，並經本院駁回上訴確定，於八十六年三月十四日易科罰金執行完畢
    之事實，有本院被告全國前案紀錄表一份在卷足按，茲其於受有期徒刑執行完畢
    後，五年內再犯有期徒刑以上之本罪，為累犯，應依刑法第四十七條之規定加重
    其刑。
四、原審以被告罪證明確，適用刑法第三百三十九條第一項、第四十七條，罰金罰鍰
    提高標準條例第一條前段，並審酌被告利用告訴人不諳世事及對其之信任，匡騙
    告訴人鉅額財產，嚴重損及告訴人財產法益及日後精神上對人之信賴感，且犯後
    一再狡詞飾卸，迭持告訴人書立之同意書推諉責任，毫無悔意，且猶不思如何清
    償告訴人其所詐得之金錢，屢屢藉詞拖延，陷告訴人於經濟上極端之困境，惡性
    匪淺等一切情狀，量處被告有期徒刑拾月。認事用法並無不合，量刑亦屬適當，
    被告上訴意旨仍執前詞否認犯罪而指摘原判決不當，為無理由，應予駁回。
據上論斷，應依刑事訴訟法第三百六十八條，判決如主文。
本案經檢察官楊楚猛到庭執行職務。
中      華      民      國    八十九    年    十一      月    三十      日
                              台灣高等法院刑事第廿庭
                                  審判長法  官  葉  麗  霞
                    法  官  余  來  炎
                                        法  官  王  炳  梁
右正本證明與原本無異。
不得上訴。
                                        書記官  潘  大  鵬
中      華      民      國    八十九    年    十二      月      五      日
附錄:本案論罪科刑法條全文
刑法第三百三十九條第一項
意圖為自己或第三人不法之所有，以詐術使人將本人或第三人之物交付者，處五年以
下有期徒刑、拘役或科或併科一千元以下罰金。


司法院資訊處製作；財團法人民間司法改革基金會備份。
